臺北高等行政法院裁定
111年度全字第52號
聲  請  人  許煌                                        

相  對  人  中央選舉委員會

代  表  人  李進勇（主任委員）

上列當事人間聲請假處分事件，本院裁定如下：
　　主  文
聲請駁回。
聲請訴訟費用由聲請人負擔。
    理  由
一、按行政訴訟法第298條第1、2項規定：「公法上之權利因現
    狀變更，有不能實現或甚難實現之虞者，為保全強制執行，
    得聲請假處分。」「於爭執之公法上法律關係，為防止發生
    重大之損害或避免急迫之危險而有必要時，得聲請為定暫時
    狀態之處分。」前開第1項規定在於確保現有狀況，為保全
    性假處分；第2項規定則係以作成暫時擴張法律地位之措施
    為目的，為定暫時狀態之假處分。次按同法第302條準用同
    法第297條關於準用民事訴訟法第526條第1項之規定，假處
    分請求及原因，必須提出可供法院即時調查之證據，以為釋
    明，且依同法第301條規定，此項釋明，非有特別情事，不
    得命供擔保以代釋明。是以，當事人依行政訴訟法第298條
    規定聲請假處分，應釋明有所要保全之公法上權利或爭執之
    公法上法律關係；以及所要保全之公法上權利，日後有不能
    實現或甚難實現之虞，或為防止發生重大損害或避免急迫危
    險而要必要，否則其聲請即難以准許。又因假處分程序屬於
    緊急程序，行政法院係依即時可調查證據，判斷存在假處分
    請求及原因之事實，而行政法院對事實為概括審查，且自法
    律觀點，認本案訴訟勝訴可能性較高，且有假處分原因者，
    應准假處分之聲請；反之，認聲請人本案訴訟敗訴可能性較
    高者（尤其不可能存在爭議之公法上法律關係、公法上請求
    權），則駁回假處分之聲請。
二、事實概要：聲請人認相對人辦理民國110年12月18日全國性
    公民投票第18案（你是否同意政府應全面禁止進口含有萊克
    多巴胺之乙型受體素豬隻之肉品、內臟及其相關產製品？」
    之公民投票（下稱系爭公投），關涉公民利害之公共事項，
    因此任何投票權人均有權提起公投無效之訴，聲請人乃向本
    院提起公民投票法訴訟，該訴訟現繫屬本院中（案號：110
    年度訴字第1569號公投法事件，下稱本案訴訟），聲請人於
    本案訴訟繫屬中聲請本件假處分。聲請意旨略以：㈠依最高
    最高行政法院111年度抗字第77號裁定，聲請人就系爭公投
    無效案，當事人適格，得聲請調查證據，先予敘明。㈡政府
    既可利用辦理選務「秘密投票」公權力之機會，過程皆不公
    開，集體不法，在犯罪完成後，縱然所謂「唱票公開」，不
    過對犯罪行為之「擦脂抹粉」而已，對確保「印出選票、送
    付選票、驗票箱、投票、投票封箱、啟封、開票、開票封箱
    、保管選舉票及選舉人名冊」等等每一行政程序之合法性、
    公正性、真實性，同一性完全無任何意義，此為吾人一般社
    會經驗法則所明知。㈢確保選務過程完全合法、公正，投票
    與開票結果具真實性，為一切民主法治之基礎。而依選罷法
    第57條第5項規定，只經由所謂「同意領取投開票報告」，
    所有非法、犯罪行為，均可洗白「合法化」， 每次「選舉
    」皆僅是一場秀，人民投票只是被當傻子而已，民主法治全
    是騙局。系爭公投完全無任何正當程序，已當然無效，且主
    管機關之相對人就每一行政程序具合法性、公正性、真實性
    、正當性、同一性，本應負舉證責任，被告迄未舉證證明，
    其明顯不法、無效也明甚。㈣系爭公投程序明顯涉嫌不法，
    其侵害公共秩序及公共利益，司法「公權力」自有積極作為
    之公法上義務，以確保所有選舉之「公正性」、「真實性」
    、「正當性」、「同一性」，司法殊不得以「不作為」包庇
    不法，此為憲法第22條之基本法理也明甚。㈤本案訴訟迄未
    進行任何證據調查，相對人從未提出任何證據證明系爭公投
    之合法性、公正性、真實性、正當性、同一性，相對人之代
    表人李進勇顯然涉嫌刑法第146條妨害投票罪，侵害為民主
    法治，為回復民主法治之公共秩序公共利益，爰依行政訴訟
    法第298條第1項、第2項聲請假處分等語。
三、經查：
　㈠在具體之訴訟事件中，具有訴訟實施權，得以自己名義為原
    告或被告，而受本案判決之資格，此即行政訴訟上所謂「當
    事人適格」。我國行政訴訟法基本上係以保障主觀公權利為
    其功能取向，以落實憲法第16條保障人民訴訟權，使人民權
    利受侵害時，均得依法定程序提起訴訟接受公平審判。故行
    政訴訟法第2條規定，公法上之爭議，除法律別有規定外，
    均得依本法提起行政訴訟。但行政訴訟既屬保障人民主觀權
    益之救濟程序（行政訴訟法第1條參照），則除法律有特別
    規定而例外開放之公益訴訟外，行政訴訟法上其他訴訟種類
    ，均以原告有主觀公權利受損害為前提，方有提起訴訟而利
    用此程序救濟其權利之訴訟權能。參酌司法院釋字第469號
    解釋理由書對於「保護規範理論」之闡釋，係以具體個案而
    定，如法律明確規定特定人得享有權利，或對符合法定條件
    而可得特定之人，授予向行政主體或國家機關為一定作為之
    請求權者，其規範目的在於保障個人權益，固無疑義；如法
    律雖係為公共利益或一般國民福祉而設之規定，但就法律之
    整體結構、適用對象、所欲產生之規範效果及社會發展因素
    等綜合判斷，可得知亦有保障特定人之意旨時，則個人主張
    其權益因國家作為或不作為而受損害者，亦應許其依法請求
    救濟，即承認其有主觀公權利受損害，而具訴訟權能。是以
    ，如法律規範目的僅在保障一般人之公共利益，且經綜合判
    斷結果亦不足以認為有保障特定人之意旨，即難認個人得主
    張有主觀公權利受損害，自無訴訟權能可言（最高行政法院
    109年度判字第300號判決參照）。而訴訟救濟應循之審級、
    程序及相關要件，係由立法機關衡量訴訟案件之種類、性質
    、訴訟政策目的，及訴訟制度之功能等因素，以法律為正當
    合理之規定，迭經司法院解釋在案，此屬立法裁量之範圍，
    故何人始得提起行政救濟、其救濟程序為何，均應依法律之
    規定，若無法律規定得提起救濟之人，尚不能僅憑憲法上概
    括之基本權規定，作為當事人適格之依據。
　㈡公投法第6章（公投爭訟）已就何人有訴訟實施權定有明文。
    公投第48條第1項規定：「有下列情事之一者，檢察官、提
    案人之領銜人得於投票結果公告之日起15日內，以各該選舉
    委員會為被告，向管轄法院提起公民投票投票無效之訴：一
    、各級選舉委員會辦理公民投票違法，足認有影響投票結果
    之虞。二、對於提案領銜人、有公民投票權人或辦理公民投
    票事務人員施以強暴、脅迫或其他非法方法，妨害公民投票
    之宣傳、自由行使投票權或執行職務，足認有影響投票結果
    之虞。三、有違反第36條、第37條、刑法第146條第1項、第
    2項規定之情事，足認有影響投票結果之虞。」第50條第1項
    規定：「公民投票案之通過或不通過，其票數不實足以影響
    投票結果者，檢察官、公民投票案提案人之領銜人，得於投
    票結果公告之日起15日內，以該管選舉委員會為被告，向管
    轄法院提起確認公民投票案通過或不通過之訴。」第51條規
    定：「投票權人發覺有構成公民投票投票無效、公民投票案
    通過或不通過無效之情事時，得於投票結果公告之日起七日
    內，檢具事證，向檢察官舉發之。」依上開規定可知，公投
    法僅賦予提案人之領銜人有提起行政爭訟之主觀公權利，而
    投票權人發覺有構成公投投票無效、公民投票案通過或不通
    過無效之情事時，得於投票結果公告之日起7日內，檢具事
    證，向檢察官舉發之，並未規定投票權人得提起訴訟。且公
    投法所規範之公民投票行為，目的在補民主代議制度功能之
    不足，著重在國民多數意見之呈現，而非呈現國民個人法益
    之保護，故無法結合「保護規範」理論，而導出投票權人依
    公投法享有爭執舉辦公民投票決定行政作為之主觀公權利（
    最高行政法院96年度裁字第4010號裁定參照）。
　㈢查聲請人之本案訴訟之聲明為「請求確認被告（即相對人）
    所舉辦之110年12月18日全國性公民投票第18案投票無效」
    ，因聲請人並非系爭公投提案人之領銜人，依前揭規定及說
    明，聲請人非提起本案訴訟（確認系爭公投案無效）之適格
    當事人，欠缺權利保護要件，本案訴訟敗訴可能性較高。況
    保全性假處分之權利僅限於聲請人個人之權利，定暫時狀態
    之假處分則必須聲請人與相對人間因公法上之法律關係（權
    利義務關係）發生爭執。聲請人以「系爭公投程序明顯涉嫌
    不法，其侵害公共秩序及公共利益」為由，聲請本件假處分
    ，惟公投之投票權人對於公投案可以自行決定其是否到場投
    票，投票時之圈選內容也是個人意志的表達，不受外力掌控
    ，聲請人未敘明其何種公法上個人權利現狀有變更之虞，而
    有為保全性假處分之必要，與行政訴訟法第298條第1項要件
    不合；聲請人亦未說明其與相對人間有何公法上之法律關係
    發生爭執，因為缺乏具體之公法上爭執關係，聲請人之聲請
    不符合行政訴訟法第298條第2項假處分要件。又最高行政法
    院111年度抗字第77號裁定，係以聲請人聲請保全證據，與
    要件不符，本院110年度聲字第162號裁定駁回聲請人之聲請
    ，於法並無不合，駁回聲請人對本院110年度聲字第162號裁
    定之抗告，聲請人聲稱上開最高行政法院111年度抗字第77
    號裁定認其就系爭公投無效案當事人適格云云，自無可採。
    綜上，本院依即時可調查證據，對事實為概括審查，及法律
    觀點，聲請人本案訴訟敗訴可能性較高，聲請人依行政訴訟
    法第298條第1項、第2項聲請假處分，於法不合，應予駁回
    。
四、依行政訴訟法第104條、民事訴訟法第95條、第78條裁定如
    主文。
中　　華　　民　　國　　111　 年　　9　　 月　　23 　 日
　　　　　　　　　  　臺北高等行政法院第五庭
                          　　  審判長法  官　陳  心  弘
                             　　  　 法  官　鄭  凱  文
                            　 　  　 法  官　林  妙  黛
上為正本係照原本作成。
如不服本裁定，應於送達後10日內向本院提出抗告狀（須按他造
人數附繕本）。 
中　　華　　民　　國　　111　 年　　9　　 月　　23　　日
                                      書記官  高  郁  婷